【裁判字號】    91,婚,1229
【裁判日期】    920311
【裁判案由】    確認婚姻存在
【裁判全文】
臺灣板橋地方法院民事判決  九十一年度婚字第一二二九號
    原      告  乙○○
    被      告  甲○
右當事人間請求確認婚姻關係存在事件，本院判決如左：
    主      文
確認原告與被告間之婚姻關係存在。
訴訟費用由被告負擔。
    事      實
甲、原告方面：
一、聲明：如主文所示。
二、陳述：
（一）兩造於民國（下同）九十年八月三十日簽訂辦理協議書，並於當日以該協議書
      向戶政機關辦理離婚登記，惟上開協議書上之證人蔣李麵、蔣孝文，原告並不
      認識，該等證人並非係在離婚協議書作成時在當場簽名，而係被告將上開證人
      等已先行簽名之離婚協議書交予原告簽字，該二名證人既不能證明原告與被告
      確有離婚之合意，則兩造之離婚協議當難認已具備法定要件。
（二）兩造並非個性不合離婚，而係被告告知說他精通命理，身體不好是因為原告相
      剋，若不快恢復單身，恐將影響被告生命及事業，要求辦理假離婚，兩、三個
      月後再辦理結婚，原告不疑有他，遂在離婚協議書上簽字，豈料被告辦妥離婚
      即和另一名越南女子再婚。原告係受被告之騙，實無與被告離婚之真意。
（三）按兩願離婚應以書面為之，並應有二人以上之證人簽名，民法第一千零五十條
      並有明文，而所謂證人之簽名固不限於作成離婚協議書時為之，亦不限於離婚
      協議時在場之人，應係指能證明當事人卻有協議離婚合意之人而言，若證人不
      能證明當事人確有協議離婚之合意，即難謂該協議離婚已具備法定要件。本件
      兩造離婚協議書上簽名之證人，皆係在原告尚未簽名承認前即已在協議書上簽
      名，該等證人顯非能證明原告確有離婚之真意，是兩造之協議離婚難謂合法，
      依民法第七十三條之規定自屬無效，則兩造之婚姻關係當然存在。為此原告依
      法提起本訴。
三、證據：提出戶籍謄本一份、離婚協議書影本一紙為證。
乙、被告方面：
一、聲明：原告之訴駁回。
二、陳述：
      離婚協議書是朋友拿給我，我去找證人蔣李麵、蔣孝文，說原告要離婚，請他
      人簽名、蓋章，證人等同意後就幫我簽名、蓋章，之後兩造才在離婚協議書上
      簽名，再到戶政事務所辦理離婚登記，證人二人兩造均認識，證人等並沒有向
      原告求證是否要離婚之事。當初離婚是原告邀我的，原告說我已經老了，要找
      年輕的。
丙、本院依職權向台北縣三峽戶政事務所調閱兩造九十年八月三十日辦理協議離婚登
    記所檢具之相關資料影本，並傳訊證人蔣李麵、蔣孝文。
    理     由
甲、程序方面﹕
    被告受合法通知，未於最後言詞辯論期日到場，查無民事訴訟法第三百八十六條
    各款所列情形之一，准原告聲請，由其一造辯論而為判決。
乙、得心證理由﹕
一、本件原告起訴主張：伊與被告原係夫妻關係，兩造並已於九十年八月三十日簽訂
    協議離婚書，並於當日以該協議書向戶政機關辦理離婚登記，惟原告並不認識上
    開協議書上之證人蔣李麵、蔣孝文，該等證人並非係在離婚協議書作成時在當場
    簽名，而係被告將上開證人等已先行簽名之離婚協議書交予原告簽字，該二名證
    人既不能證明原告與被告確有離婚之合意，則兩造造之離婚協議當難認已具備法
    定要件，該離婚依法不生效力，原告為此依法提起本訴。被告則對於證人蔣李麵
    、蔣孝文二人係先在兩造離婚協議書上簽名，被告再拿離婚協議書去給原告簽名
    ，證人並未向原告求證是否要離婚之事實不爭執，惟辯以原告認識證人蔣李麵、
    蔣孝文，且離婚係原告主動要求云云置辯。
二、按民法第一千零五十條規定兩願離婚應以書面為之，並應有二人以上證人之簽名
    ，雖就該證人無須受有與當事人素相熟識之限制，即該簽名於離婚書面之證人，
    縱與當事人孰識或素不相識，兩願離婚之效力亦不因此而受影響；又該條所謂二
    人以上證人之簽名，固不限於作成離婚證書時為之，亦不限於協議離婚時在場之
    人，始得為證人，最高法院分別著有二十八年度上字第三五三號及六十八年度台
    上字第三七九二號判例可資參照，然此依法就該協議離婚之證人，仍必須就其確
    有親聞兩造間有離婚之真意，而始得加以為證明之意，簽署於該離婚協議書上，
    方屬合於該協議離婚成立之要式要件，合先敘明。
三、經查，兩造前於七十年六月十一日結婚，嗣並已於九十年八月三十日辦理協議離
    婚登記，此有原告所提戶籍謄本為憑，復經本院依職權向台北縣三峽戶政事務所
    調閱兩造九十年八月三十日辦理協議離婚登記所檢具之相關資料影本在卷可佐，
    而依該兩造所為離婚登記檢送之離婚協議書就其離婚之二證人乃以係該蔣李麵、
    蔣孝文二人，此有該離婚協議書為憑。而原告所主張上開證人蔣李麵、蔣孝文二
    人係先在兩造離婚協議書上簽名後，被告再拿給原告簽名，證人蔣李麵、蔣孝文
    並未向其求證是否有離婚之意思之事實，為被告所不爭執，業見前述，而證人蔣
    孝文亦經本院通知到庭證述：「（問：離婚協議書上證人簽名的部分是否你所簽
    的名字（提示並告以要旨）？）是的。我和被告是朋友關係，我們認識已經有五
    、六年的時間，離婚協議書是被告要我當他們離婚的證人，當時被告向我表示說
    原告會剋他，而且原告也同意，我簽立離婚協議書的時候原告並不在場，印象中
    我簽的時候被告的部分已經簽名蓋章，至於原告當時是否已經簽好蓋章我沒有印
    象，原告是否同意和被告離婚我並沒有向原告求證過，這些事情都是被告告訴我
    的，而且被告人看起來很老實，我不知道原告是否有要與被告離婚的意思。另外
    一位證人蔣鄭麵是我奶奶他已經八十歲了沒有辦法到庭作證，當時我奶奶有答應
    要當離婚的證人但是我奶奶也沒有跟原告談過，離婚協議書上我奶奶的簽名是我
    代簽的當時我奶奶並不在場，我奶奶就他們夫妻要離婚的事情也是經由我轉知的
    ，我奶奶所知的也跟我一樣。：：：在台南法院本案要第一次開庭之前被告有找
    過我並且要我做偽證，說簽離婚協議書的時候原告有在場，當時我並不知道他們
    夫妻在打官司，我只覺得莫名其妙。」等語足證，此有本院九十一年十二月二日
    之言詞辯論足憑，是本院綜上事證所認，原告主張兩造前於九十年八月三十日所
    為辦理該協議離婚所憑之證人蔣李麵、蔣孝文，係先在兩造離婚協議書上簽名後
    ，被告再拿給原告簽名，證人蔣李麵、蔣孝文並未向原告求證，不曉得原告是否
    有離婚的意思之事，應足採信。從而揆諸上揭法條說明，本件兩造於該九十年八
    月三十日所為辦理協議離婚之證人蔣李麵、蔣孝文即有欠缺，該協議離婚依法即
    不具二以上證人之成立生效要件，原告為此訴請確認原告與被告間之婚姻關係存
    在，即屬有理，應予准許。
四、據上論斷，本件原告之訴為有理由，依民事訴訟法第三百八十五條第一項前段、
    第七十八條，判決如主文。
中      華      民      國    九十二    年      三     月    十一    日
                                  臺灣板橋地方法院家事法庭
~B法      官  劉大衛
右為正本係照原本作成
如對本判決上訴，須於判決送達後二十日內向本院提出上訴狀。
中      華      民      國    九十二    年      三      月    十一    日
~B書  記  官  李錦輝


司法院資訊處製作；財團法人民間司法改革基金會備份。
